臺灣臺南地方法院民事裁定　　　　　 100年度消債聲字第45號
債　務　人　郭慧齡
代　理　人　徐豐益律師
上列當事人因消費者債務清理事件聲請免責，本院裁定如下：
    主  文
債務人郭慧齡不免責。
    理  由
一、按法院為終止或終結清算程序之裁定確定後，除別有規定外
    ，應以裁定免除債務人之債務；法院裁定開始清算程序後，
    債務人有薪資、執行業務所得或其他固定收入，而普通債權
    人之分配總額低於債務人聲請清算前2年間，可處分所得扣
    除自己及依法應受其扶養者所必要生活費用之數額者，法院
    應為不免責之裁定，但債務人證明經普通債權人全體同意者
    ，不在此限；又債務人係因浪費、賭博或其他投機行為，致
    財產顯然減少或負擔過重之債務，而生開始清算之原因者，
    法院應為不免責之裁定，消費者債務清理條例（下稱消債條
    例）第132條、第133條及第134條第4款分別定有明文。揆其
    立法理由係為避免債務人濫用清算程序以獲免責，並敦促有
    清償能力者，利用薪資、執行業務所得或其他固定收入清償
    債務而免責，爰以債務人聲請清算前2年間，可處分所得扣
    除自己及依法應受其扶養者所必要生活費用之數額為計算基
    礎，以為裁定免責之依據，進而保障債權人可受最低清償。
    又所謂浪費或投機行為，係指債務人於顯見其經濟狀況不佳
    之情形下，猶恣意揮霍、投機，生活支出超過個人收入所應
    支出之程度，或心存僥倖冀以一時之小投資以博取大利益，
    因致負擔更大債務，核其所為，於清算之原因有可歸責性，
    自有加以制止之必要，尚不宜使之免責，而有無浪費或投機
    行為，端視債務人從事該行為時有無詳實之償還計畫，或有
    無以過去實證印證投資收益有相當或然率，或有政府、產業
    預定計畫等事實，倘無償還計畫、其他預定收入、過去實證
    或政府產業預定計畫等，僅是先行花費或以射倖心態從事投
    機時，即屬之，自不應認可免其還款之責。
二、經查：
（一）債務人郭慧齡依消費者債務清理條例聲請更生事件，前經
      本院裁定自民國98 年7月31日17時起開始更生程序，嗣因
      更生方案未依消債條例第59條、第60條可決，經本院裁定
      開始清算程序後，因清算財團之財產不敷清償財團費用，
      復經本院裁定終止清算程序確定在案，業據本院調閱本院
      97年度消債更字第980號、98年度執消債更字第303號、99
      年度消債清字第80號及99年度司執消債清字第65號卷查明
      屬實。
（二）經本院依職權函請債權人提供債務人之消費明細，經各債
      權人函覆債務人使用台新銀行、安泰銀行、新光銀行、臺
      灣銀行、花旗（台灣）銀行、渣打銀行、台北富邦銀行之
      信用卡消費情形及借款情形約略如下：
   1、台新銀行：
    信用卡：93年5月13日代償渣打銀行新臺幣（下同）130,0
      00元、同年月日代償富邦銀行140,000元。94年3月31日於
      摩朵仕女氧生館消費30,000元、94年7月31日於華興藥局
      消費4,800元、94年9月25日於鑽石隱形眼鏡有限公司消費
      3,500元、95年1月27日於百分百服飾消費3,500元，截至
      99年10月11日止，尚積欠本金193,304元。
    汽車貸款預估不足額304,042元。
   2、安泰銀行信用貸款：93年5月間代償遠東國際169,000元、
      178,000元，新光商業92,000元，世華聯合141,000元，富
      邦商業158,000元，花旗台灣96,000元、111,000元、145,
      000元，截至99年10月11日止，尚積欠本金742,958元。
   3、新光銀行信用卡：92年5月27日代償美商花旗銀行100,000
      元及台新國際商業銀行股份有限公司10,000元、94年3月1
      0日代償台新國際商業銀行191,000元，截至99年10月12日
      止，尚積欠本金97,645元。
   4、臺灣銀行：就學貸款連帶保證人，尚積欠322,821元。
   5、花旗（台灣）聯邦銀行信用卡：93年4月4日既有卡友靈利
      金24期，每期5,000元，合計120,000元。94年2月19日既
      有卡友靈利金24期，每期7,083元，合計169,992元。94年
      8月23日既有卡友靈利金24期，每期2,750元，合計66,000
      元。94年1月31日於摩朵仕女氧生館消費10,500元，截至
      99年10月11日止，尚積欠本金274,568元。99,517元
      。
   6、渣打銀行信用貸款：截至99年10月11日止，尚積欠本金18
      8,059元。
   7、台北富邦銀行信用卡：
    房屋貸款：截至99年10月11日止，尚積欠本金1,482,572
      元。
    信用貸款：於92年6月申辦，並曾於當月20日借貸15萬元
      ，截至99年10月11日止，尚積欠本金312,919元。
    信用卡：曾於94年12月5日起至95年4月9日止，預借現金5
      次，共80,000元，截至99年10月11日止，尚積欠本金374,
      708元。
（三）本院綜合上開債權人提出之債務人現金卡、信用卡消費明
      細及信用貸款，債務人於92至94年間已多次以支付高利率
      利息之方式向各債權人辦理代償清償其他債權人之信用卡
      消費款，卻仍在此困窘情況下，又繼續預借現金，並於朵
      摩仕女養生館、華興藥局、百分之百服飾等商店為非必要
      消費支出，有前開債權人陳報之消費明細可參，顯見債務
      人有擴張信用，恣意為奢侈性消費，已明顯逾越一般人通
      常生活必要之支出金額，其借貸及消費目的確屬可議。本
      院於100年7月15日函請債務人於文到7日內說明(一)92年至
      95年間從事何工作？每月薪資若干元？（若係從事營業，
      每月淨收入若干元？）並提供資料證明之。(二)92年至95年
      間以現金卡、信用卡及個人信用借款方式向債權金融機構
      借貸之金錢，其用途為何？是否用以供生活上所必要支出
      ？並提供資料證明之。(三)於下列商店消費之內容為何？是
      否為生活所需：1、94年1月及3月至摩朵仕女氧生館各消
      費10,50 0元、30,000元。2、94年7月31日華興藥局4,800
      元、94年9月25日鑽石隱形眼鏡行3,500元（台新信用卡）
      、94年12月28日至95年1月1日鑽石隱形眼鏡行3,150元（
      富邦信用卡）、95年1月27日百分百服飾消費3,500元。等
      情，債務人已於100年7月27日收受上開函文，惟迄今仍未
      具狀向本院提出說明。債務人既不願如實說明92年至95年
      間收入、支出情形及其使用信用卡消費並以現金卡及申辦
      信用貸款之借款用途，依上開消費及借貸情形，堪信債權
      人主張債務人係因浪費或其他投機行為，致負擔過重之債
      務，而生開始清算之原因為真實。
（四）再按消債條例第132條之立法目的，乃在於避免因一時陷
      於經濟困難者喪失繼續生活之意志與希望，而賦予其經濟
      上重建更生之機會，然並非保障生活奢侈之人能夠藉此制
      度免除積欠之債務；且債務人於償債期間，為求債務之順
      利清償，本應忍受較其原本生活水準、甚至較一般社會大
      眾之生活水準，更為節儉之生活，此不僅為一般社會觀念
      所知悉，更為債務人於借貸之初即能預期。本件債務人在
      非急迫需要情況下向多家銀行申請信用卡、現金卡借款，
      復在未完全清償先前所積欠之現金卡、信用卡等債務之情
      形下，又多次利用預借現金或信用卡消費之方式致迅速累
      積債務，其財務之操作，遠逾其收入及經濟狀況，完全未
      考量日後履行債務之清償能力，顯係將自身消費、借貸之
      風險全部轉嫁由債權人承擔，難謂非投機之行為，則於債
      務人有浪費、投機之情況下，若允債務人得藉由消債條例
      中之免責制度，以規避其應負擔之償還責任，顯與該制度
      係為保障誠實勤勉之債務人經濟生活之重建復甦之立法目
      的有違。
三、綜上所述，本件債務人確因浪費行為而負擔過重之債務，並
    致無力清償債務而生清算之原因，則依前揭消債條例第134
    條第4款規定，應裁定聲請人不免責。至於消債條例第135條
    規定債務人於具備第134條各款不免責事由且情節輕微者，
    復兼顧債權人全體受償情形及權衡其他情狀，認於適當情形
    ，法院亦得為免責裁定。然本件聲請人既因浪費情事，致債
    務持續累積達340餘萬元，即難認情節輕微，且本件普通債
    權人均未於更生或清算程序中受償，各債權人亦均具狀表示
    不同意債務人免責，則依上說明，本件債務人不得免責，爰
    裁定如主文。
中    華    民    國   100    年    8     月    17    日
              民事第一庭    法      官  童來好
上為正本係照原本作成。
如不服本裁定，應於裁定送達後10日內，以書狀向本院提出抗告
，並繳納抗告費新臺幣1千元
中    華    民    國   100    年    8     月    18    日
                            書  記  官  凌昇裕